---
title: "Tugas Minggu 2-Regresi"
author: "Azizah"
date: "2023-09-10"
output: word_document
---
## Pemanggilan *Packages*

```{r}
library(dplyr)
library(TTR)
library(forecast)
library(lmtest) #digunakan untuk uji formal pendeteksian autokorelasi
library(orcutt) #untuk membuat model regresi Cochrane-Orcutt
library(HoRM) #untuk membuat model regresi Hildreth-Lu
library(ggplot2)
```

## Input Data

Data yang digunakan dalam kesempatan kali ini adalah **data Turbin 2018-2020**. Data terdiri dari data *Active Power (AP)*, *Rotor RPM (RPM)*, dan *Wind Speed (WS)*. Data kemudian dimasukkan dalam datacoba, data yang akan digunakan adalah data dari tanggal 21 Maret 2020 - 30 Maret 2020.

```{r}
library(rio)
datacoba<-import("https://raw.githubusercontent.com/azizahaa/MPDW-Prak/main/P2/Data%20Tugas%202.csv")
datacoba$Time<-as.POSIXct(datacoba$Time)
str(datacoba)
is.null(datacoba)
```
## Eksplorasi Data

Sebelum melakukan regresi, akan diperlihatkan *plot time-series* dari datacoba Turbin dalam interval 21 Maret 2020-30 Maret 2020

```{r}
#Membentuk objek time series
data.ts<-ts(datacoba[-1])

#Membuat plot time series
plot(data.ts)
autoplot(data.ts) +
  ggtitle("Time Series Plot of the Turbine Data Time-Series") +
  theme(plot.title = element_text(hjust = 0.5))
```
