---
title: "MPDW Pertemuan1"
author: "Azizah"
date: "2023-09-04"
output: word_document
---

Mengaktivasi packages yang akan digunakan
```{r}
library("forecast")
library("graphics")
library("TTR")
library("TSA")
```
#Import data

```{r}
library(rio)
library(readxl)
```
memasukkan Data yang akan digunakan 
```{r}
datam1<-import("https://raw.githubusercontent.com/azizahaa/MPDW-Prak/main/P1/Data%20Harga%20Daging%20Sapi.csv")
```
# Eksplorasi Data

Melihat data menggunakan fungsi `View()`, struktur data menggunakan fungsi `str()`, dan dimensi data menggunakan fungsi `dim()`.

```{r}
View(datam1)
str(datam1)
datam1[,1]<-matrix(c(1:140))
colnames(datam1)<-c("Minggu","Daging_Sapi")
dim(datam1)
```
Mengubah data agar terbaca sebagai data deret waktu dengan fungsi `ts()` .

```{r}
datam1.ts <-ts(datam1$Daging_Sapi)
datam1.ts
```
Menampilkan ringkasan data 
```{r}
summary(datam1.ts)
```
Membuat plot deret waktu
```{r}
ts.plot(datam1.ts, xlab="Periode Waktu (minggu) ", ylab="Harga", 
        main = "Plot Deret Waktu")
points(datam1.ts)
```
Berdasarkan plot, data memiliki beberapa pola yaitu trend dan ada kemungkinan musiman ataupun siklik.

#Pemulusan
## Single Moving Average & Double Moving Average
Karena data bukan data stationer, maka pemulusan akan dilakukan dengan menggunakan Double Moving Average.
### Pembagian Data

Pembagian data latih dan data uji dilakukan dengan perbandingan 80% data latih dan 20% data uji.

```{r}
#membagi data latih dan data uji
b<-0.8*140
training_ma1 <- datam1[1:b,]
testing_ma1 <- datam1[(b+1):140,]
train_ma1.ts <- ts(training_ma1$Daging_Sapi)
test_ma1.ts <- ts(testing_ma1$Daging_Sapi)
```

### Eksplorasi Data

Eksplorasi data dilakukan pada keseluruhan data, data latih serta data uji menggunakan plot data deret waktu.

```{r}
#eksplorasi keseluruhan data
plot(datam1.ts, col="red",main="Plot semua data")
points(datam1.ts)

#eksplorasi data latih
plot(train_ma1.ts, col="blue",main="Plot data latih")
points(train_ma1.ts)

#eksplorasi data uji
plot(test_ma1.ts, col="blue",main="Plot data uji")
points(test_ma1.ts)
```

Eksplorasi data juga dapat dilakukan menggunakan package `ggplot2` dengan terlebih dahulu memanggil library *package* `ggplot2`.

```{r}
#Eksplorasi dengan GGPLOT
library(ggplot2)
ggplot() + 
  geom_line(data = training_ma1, aes(x = Minggu, y = Daging_Sapi, col = "Data Latih")) +
  geom_line(data = testing_ma1, aes(x = Minggu, y = Daging_Sapi, col = "Data Uji")) +
  labs(x = "Periode Waktu (Minggu)", y = "Harga", color = "Legend") +
  scale_colour_manual(name="Keterangan:", breaks = c("Data Latih", "Data Uji"),
                      values = c("blue", "red")) + 
  theme_bw() + theme(legend.position = "bottom",
                     plot.caption = element_text(hjust=0.5, size=12))
```

### Double Moving Average (DMA)

Metode ini lebih cocok digunakan untuk pola data trend. Proses pemulusan dengan rata rata dalam metode ini dilakukan sebanyak 2 kali.

```{r}
data.sma1<-SMA(train_ma1.ts, n=2)
dma1 <- SMA(data.sma1, n = 2)
At1 <- 2*data.sma1 - dma1
Bt1 <- 2/(2-1)*(data.sma1 - dma1)
data.dma1<- At1+Bt1
data.ramal2<- c(NA, data.dma1)

t = 1:28
f = c()

for (i in t) {
  f[i] = At1[length(At1)] + Bt1[length(Bt1)]*(i)
}

data.gab2 <- cbind(aktual = c(train_ma1.ts,rep(NA,28)), pemulusan1 = c(data.sma1,rep(NA,28)),pemulusan2 = c(data.dma1, rep(NA,28)),At = c(At1, rep(NA,28)), Bt = c(Bt1,rep(NA,28)),ramalan = c(data.ramal2, f[-1]))
data.gab2

```

Hasil pemulusan menggunakan metode DMA divisualisasikan sebagai berikut

```{r}
ts.plot(datam1.ts, xlab="Periode Waktu (minggu) ", ylab="Harga Daging Sapi", main= "DMA N=3 Data Sales")
points(datam1.ts)
lines(data.gab2[,3],col="green",lwd=2)
lines(data.gab2[,6],col="red",lwd=2)
legend("topleft",c("data aktual","data pemulusan","data peramalan"), lty=8, col=c("black","green","red"), cex=0.8)

```

Selanjutnya perhitungan akurasi dilakukan baik pada data latih maupun data uji. Perhitungan akurasi dilakukan dengan ukuran akurasi SSE, MSE dan MAPE.

####Akurasi Data Latih
```{r}
#Menghitung nilai keakuratan data latih
error_train.dma1 = train_ma1.ts-data.ramal2[1:length(train_ma1.ts)]
SSE_train.dma1 = sum(error_train.dma1[4:length(train_ma1.ts)]^2)
MSE_train.dma1 = mean(error_train.dma1[4:length(train_ma1.ts)]^2)
MAPE_train.dma1 = mean(abs((error_train.dma1[4:length(train_ma1.ts)]/train_ma1.ts[4:length(train_ma1.ts)])*100))

akurasi_train.dma1 <- matrix(c(SSE_train.dma1, MSE_train.dma1, MAPE_train.dma1))
row.names(akurasi_train.dma1)<- c("SSE", "MSE", "MAPE")
colnames(akurasi_train.dma1) <- c("Akurasi m = 2")
akurasi_train.dma1
```

Perhitungan akurasi pada data latih menggunakan nilai MAPE menghasilkan nilai MAPE 0.9% atau kurang dari 10% sehingga dikategorikan sangat baik. Selanjutnya, perhitungan nilai akurasi dilakukan pada data uji.

#### Akurasi Data Uji
```{r}
#Menghitung nilai keakuratan data uji
error_test.dma1 = test_ma1.ts-data.gab2[113:140,6]
SSE_test.dma1 = sum(error_test.dma1^2)
MSE_test.dma1 = mean(error_test.dma1^2)
MAPE_test.dma1 = mean(abs((error_test.dma1/test_ma1.ts*100)))

akurasi_test.dma1 <- matrix(c(SSE_test.dma1, MSE_test.dma1, MAPE_test.dma1))
row.names(akurasi_test.dma1)<- c("SSE", "MSE", "MAPE")
colnames(akurasi_test.dma1) <- c("Akurasi m = 2")
akurasi_test.dma1
```

Perhitungan akurasi menggunakan data latih menghasilkan nilai MAPE 2.79% atau kurang dari 10% sehingga nilai akurasi ini dapat dikategorikan sebagai sangat baik.

## Single Exponential Smoothing & Double Exponential Smoothing

Metode *Exponential Smoothing* adalah metode pemulusan dengan melakukan pembobotan menurun secara eksponensial. Nilai yang lebih baru diberi bobot yang lebih besar dari nilai terdahulu. Terdapat satu atau lebih parameter pemulusan yang ditentukan secara eksplisit, dan hasil pemilihan parameter tersebut akan menentukan bobot yang akan diberikan pada nilai pengamatan. Ada dua macam model, yaitu model tunggal dan ganda.

### Pembagian Data

Pembagian data latih dan data uji dilakukan dengan perbandingan 80% data latih dan 20% data uji.

```{r}
#membagi training dan testing
training2<-datam1[1:112,]
testing2<-datam1[113:140,]
train2.ts <- ts(training2$Daging_Sapi)
test2.ts <- ts(testing2$Daging_Sapi)
```

### Eksplorasi

Eksplorasi dilakukan dengan membuat plot data deret waktu untuk keseluruhan data, data latih, dan data uji.

```{r}
#eksplorasi data
plot(datam1.ts, col="black",main="Plot semua data")
points(datam1.ts)

plot(train2.ts, col="red",main="Plot data latih")
points(train2.ts)

plot(test2.ts, col="blue",main="Plot data uji")
points(test2.ts)
```

Eksplorasi data juga dapat dilakukan menggunakan package `ggplot2` .

```{r}
#Eksplorasi dengan GGPLOT
library(ggplot2)
ggplot() + 
  geom_line(data = training2, aes(x = Minggu, y = Daging_Sapi, col = "Data Latih")) +
  geom_line(data = testing2, aes(x = Minggu, y = Daging_Sapi, col = "Data Uji")) +
  labs(x = "Periode Waktu (Minggu)", y = "Harga Daging Sapi", color = "Legend") +
  scale_colour_manual(name="Keterangan:", breaks = c("Data Latih", "Data Uji"),
                      values = c("blue", "red")) + 
  theme_bw() + theme(legend.position = "bottom",
                     plot.caption = element_text(hjust=0.5, size=12))
```

### DES

Metode pemulusan *Double Exponential Smoothing* (DES) digunakan untuk data yang memiliki pola tren. Metode DES adalah metode semacam SES, hanya saja dilakukan dua kali, yaitu pertama untuk tahapan 'level' dan kedua untuk tahapan 'tren'. Pemulusan menggunakan metode ini akan menghasilkan peramalan tidak konstan untuk periode berikutnya.

Pemulusan dengan metode DES kali ini akan menggunakan fungsi `HoltWinters()` . Jika sebelumnya nilai argumen `beta` dibuat `FALSE` , kali ini argumen tersebut akan diinisialisasi bersamaan dengan nilai `alpha` .

```{r}
#Lamda=0.2 dan gamma=0.2
des.1<- HoltWinters(train2.ts, gamma = FALSE, beta = 0.2, alpha = 0.2)
plot(des.1)

#ramalan
ramalandes1<- forecast(des.1, h=28)
ramalandes1

#Lamda=0.6 dan gamma=0.3
des.2<- HoltWinters(train2.ts, gamma = FALSE, beta = 0.3, alpha = 0.6)
plot(des.2)

#ramalan
ramalandes2<- forecast(des.2, h=28)
ramalandes2
```
Selanjutnya jika ingin membandingkan plot data latih dan data uji adalah sebagai berikut.

```{r}
#Visually evaluate the prediction
plot(datam1.ts)
lines(des.1$fitted[,1], lty=2, col="blue")
lines(ramalandes1$mean, col="red")
```
Untuk mendapatkan nilai parameter optimum dari DES, argumen `alpha` dan `beta` dapat dibuat `NULL` seperti berikut.

```{r}
#Lamda dan gamma optimum
des.opt<- HoltWinters(train2.ts, gamma = FALSE)
des.opt
plot(des.opt)

#ramalan
ramalandesopt<- forecast(des.opt, h=28)
ramalandesopt
```
Selanjutnya akan dilakukan perhitungan akurasi pada data latih maupun data uji dengan ukuran akurasi SSE, MSE dan MAPE.

#### Akurasi Data Latih

```{r}
#Akurasi Data Training
ssedes.train1<-des.1$SSE
msedes.train1<-ssedes.train1/length(train2.ts)
sisaandes1<-ramalandes1$residuals
head(sisaandes1)

mapedes.train1 <- sum(abs(sisaandes1[3:length(train2.ts)]/train2.ts[3:length(train2.ts)])
                      *100)/length(train2.ts)

akurasides.1 <- matrix(c(ssedes.train1,msedes.train1,mapedes.train1))
row.names(akurasides.1)<- c("SSE", "MSE", "MAPE")
colnames(akurasides.1) <- c("Akurasi lamda=0.2 dan gamma=0.2")
akurasides.1

ssedes.train2<-des.2$SSE
msedes.train2<-ssedes.train2/length(train2.ts)
sisaandes2<-ramalandes2$residuals
head(sisaandes2)

mapedes.train2 <- sum(abs(sisaandes2[3:length(train2.ts)]/train2.ts[3:length(train2.ts)])
                      *100)/length(train2.ts)

akurasides.2 <- matrix(c(ssedes.train2,msedes.train2,mapedes.train2))
row.names(akurasides.2)<- c("SSE", "MSE", "MAPE")
colnames(akurasides.2) <- c("Akurasi lamda=0.6 dan gamma=0.3")
akurasides.2
```

Hasil akurasi dari data latih didapatkan skenario 2 dengan lamda=0.6 dan gamma=0.3 memiliki hasil yang lebih baik yaitu dengan 0.77 %. Namun untuk kedua skenario dapat dikategorikan peramalan sangat baik berdasarkan nilai MAPE-nya.

#### Akurasi Data Uji

```{r}
#Akurasi Data Testing
selisihdes1<-ramalandes1$mean-testing2$Daging_Sapi
selisihdes1

SSEtestingdes1<-sum(selisihdes1^2)
MSEtestingdes1<-SSEtestingdes1/length(testing2$Daging_Sapi)
MAPEtestingdes1<-sum(abs(selisihdes1/testing2$Daging_Sapi)*100)/length(testing2$Daging_Sapi)

selisihdes2<-ramalandes2$mean-testing2$Daging_Sapi
selisihdes2

SSEtestingdes2<-sum(selisihdes2^2)
MSEtestingdes2<-SSEtestingdes2/length(testing2$Daging_Sapi)
MAPEtestingdes2<-sum(abs(selisihdes2/testing2$Daging_Sapi)*100)/length(testing2$Daging_Sapi)

selisihdesopt<-ramalandesopt$mean-testing2$Daging_Sapi
selisihdesopt

SSEtestingdesopt<-sum(selisihdesopt^2)
MSEtestingdesopt<-SSEtestingdesopt/length(testing2$Daging_Sapi)
MAPEtestingdesopt<-sum(abs(selisihdesopt/testing2$Daging_Sapi)*100)/length(testing2$Daging_Sapi)

akurasitestingdes <-
  matrix(c(SSEtestingdes1,MSEtestingdes1,MAPEtestingdes1,SSEtestingdes2,MSEtestingdes2,
           MAPEtestingdes2,SSEtestingdesopt,MSEtestingdesopt,MAPEtestingdesopt),
         nrow=3,ncol=3)
row.names(akurasitestingdes)<- c("SSE", "MSE", "MAPE")
colnames(akurasitestingdes) <- c("des ske1","des ske2","des opt")
akurasitestingdes
```
Hasil akurasi dari data uji didapatkan skenario 1 dengan lamda=0.2 dan gamma=0.2 memiliki hasil yang lebih baik yaitu dengan 2.3 %. Namun untuk kedua skenario dapat dikategorikan peramalan sangat baik berdasarkan nilai MAPE-nya.

## Pemulusan Data Musiman

Pertama impor kembali data baru untuk latihan data musiman.
Selanjutnya melakukan pembagian data dan mengubahnya menjadi data deret waktu.

```{r}
#membagi data menjadi training dan testing
training3<-datam1[1:112,2]
testing3<-datam1[113:140,2]
training.ts<-ts(training3, frequency =7)
testing.ts<-ts(testing3, frequency = 7)
```

Kemudian akan dilakukan eskplorasi dengan plot data deret waktu sebagai berikut.

```{r}
#Membuat plot time series
plot(datam1.ts, col="red",main="Plot semua data")
points(datam1.ts)

plot(training.ts, col="blue",main="Plot data latih")
points(training.ts)

plot(testing.ts, col="green",main="Plot data uji")
points(testing.ts)
```

Metode Holt-Winter untuk peramalan data musiman menggunakan tiga persamaan pemulusan yang terdiri atas persamaan untuk level $(L_t)$, trend $(B_t)$, dan komponen seasonal / musiman $(S_t)$ dengan parameter pemulusan berupa $\alpha$, $\beta$, dan $\gamma$. Metode Holt-Winter musiman terbagi menjadi dua, yaitu metode aditif dan metode multiplikatif. Perbedaan persamaan dan contoh datanya adalah 


Pemulusan data musiman dengan metode Winter dilakukan menggunakan fungsi `HoltWinters()` dengan memasukkan argumen tambahan, yaitu `gamma()` dan `seasonal()` . Arguman `seasonal()` diinisialisasi menyesuaikan jenis musiman, aditif atau multiplikatif.

### Winter Aditif

Perhitungan dengan model aditif dilakukan jika plot data asli menunjukkan fluktuasi musiman yang relatif stabil (konstan).

#### Pemulusan

```{r}
#Pemulusan dengan winter aditif 
winter1 <- HoltWinters(training.ts,alpha=0.2,beta=0.1,gamma=0.1,seasonal = "additive")
winter1$fitted
xhat1 <- winter1$fitted[,2]

winter1.opt<- HoltWinters(training.ts, alpha= NULL,  beta = NULL, gamma = NULL, seasonal = "additive")
winter1.opt
winter1.opt$fitted
xhat1.opt <- winter1.opt$fitted[,2]
```

#### Peramalan

```{r}
#Forecast
forecast1 <- predict(winter1, n.ahead = 28)
forecast1.opt <- predict(winter1.opt, n.ahead = 28)
```

#### Plot Deret Waktu


```{r}
#Plot time series
plot(training.ts,main="Winter 0.2;0.1;0.1",type="l",col="black",
     xlim=c(1,25),pch=12)
lines(xhat1,type="l",col="red")
lines(xhat1.opt,type="l",col="blue")
lines(forecast1,type="l",col="red")
lines(forecast1.opt,type="l",col="blue")
legend("topleft",c("Actual Data",expression(paste(winter1)),
                   expression(paste(winter1.opt))),cex=0.5,
       col=c("black","red","blue"),lty=1)
```

#### Akurasi Data Latih

```{r}
#Akurasi data training
SSE1<-winter1$SSE
MSE1<-winter1$SSE/length(training.ts)
RMSE1<-sqrt(MSE1)
akurasi1.train.wa <- matrix(c(SSE1,MSE1,RMSE1))
row.names(akurasi1.train.wa)<- c("SSE", "MSE", "RMSE")
colnames(akurasi1.train.wa) <- c("Akurasi")
akurasi1.train.wa

SSE1.opt<-winter1.opt$SSE
MSE1.opt<-winter1.opt$SSE/length(training.ts)
RMSE1.opt<-sqrt(MSE1.opt)
akurasi1.opt.train <- matrix(c(SSE1.opt,MSE1.opt,RMSE1.opt))
row.names(akurasi1.opt.train)<- c("SSE1.opt", "MSE1.opt", "RMSE1.opt")
colnames(akurasi1.opt.train) <- c("Akurasi")
akurasi1.opt.train

akurasi1.train.wa = data.frame(Model_Winter = c("Winter 1","Winter1 optimal"),
                            Nilai_SSE=c(SSE1,SSE1.opt),
                            Nilai_MSE=c(MSE1,MSE1.opt),Nilai_RMSE=c(RMSE1,RMSE1.opt))
akurasi1.train.wa
```

#### Akurasi Data Uji

```{r}
#Akurasi Data Testing
forecast1<-data.frame(forecast1)
testing.ts<-data.frame(testing.ts)
selisih1<-forecast1-testing.ts
SSEtesting1<-sum(selisih1^2)
MSEtesting1<-SSEtesting1/length(testing.ts)

akurasi1.test.wa <- matrix(c(SSEtesting1,MSEtesting1))
row.names(akurasi1.test.wa)<- c("SSE", "MSE")
colnames(akurasi1.test.wa) <- c("Akurasi")
akurasi1.test.wa

forecast1.opt<-data.frame(forecast1.opt)
selisih1.opt<-forecast1.opt-testing.ts
SSEtesting1.opt<-sum(selisih1.opt^2)
MSEtesting1.opt<-SSEtesting1.opt/length(testing.ts)

akurasi1.opt.test.wa <- matrix(c(SSEtesting1.opt,MSEtesting1.opt))
row.names(akurasi1.opt.test.wa)<- c("SSE", "MSE")
colnames(akurasi1.opt.test.wa) <- c("Akurasi")
akurasi1.opt.test.wa
```

### Winter Multiplikatif

Model multiplikatif digunakan cocok digunakan jika plot data asli menunjukkan fluktuasi musiman yang bervariasi.

#### Pemulusan

```{r}
#Pemulusan dengan winter multiplikatif 
winter2 <- HoltWinters(training.ts,alpha=0.2,beta=0.1,gamma=0.3,seasonal = "multiplicative")
winter2$fitted
xhat2 <- winter2$fitted[,2]

winter2.opt<- HoltWinters(training.ts, alpha= NULL,  beta = NULL, gamma = NULL, seasonal = "multiplicative")
winter2.opt$fitted
xhat2.opt <- winter2.opt$fitted[,2]
```

#### Peramalan

```{r}
#Forecast
forecast2 <- predict(winter2, n.ahead = 28)
forecast2.opt <- predict(winter2.opt, n.ahead = 28)
```

#### Plot Deret Waktu

```{r}
#Plot time series
plot(training.ts,main="Winter 0.2;0.1;0.1",type="l",col="black",
     xlim=c(1,25),pch=12)
lines(xhat2,type="l",col="red")
lines(xhat2.opt,type="l",col="blue")
lines(forecast2,type="l",col="red")
lines(forecast2.opt,type="l",col="blue")
legend("topleft",c("Actual Data",expression(paste(winter2)),
                   expression(paste(winter2.opt))),cex=0.5,
       col=c("black","red","blue"),lty=1)
```

#### Akurasi Data Latih

```{r}
#Akurasi data training
SSE2<-winter2$SSE
MSE2<-winter2$SSE/length(training.ts)
RMSE2<-sqrt(MSE2)
akurasi1 <- matrix(c(SSE2,MSE2,RMSE2))
row.names(akurasi1)<- c("SSE2", "MSE2", "RMSE2")
colnames(akurasi1) <- c("Akurasi lamda=0.2")
akurasi1

SSE2.opt<-winter2.opt$SSE
MSE2.opt<-winter2.opt$SSE/length(training.ts)
RMSE2.opt<-sqrt(MSE2.opt)
akurasi1.opt <- matrix(c(SSE2.opt,MSE2.opt,RMSE2.opt))
row.names(akurasi1.opt)<- c("SSE2.opt", "MSE2.opt", "RMSE2.opt")
colnames(akurasi1.opt) <- c("Akurasi")
akurasi1.opt

akurasi2.train = data.frame(Model_Winter = c("Winter 1","winter2 optimal"),
                            Nilai_SSE=c(SSE2,SSE2.opt),
                            Nilai_MSE=c(MSE2,MSE2.opt),Nilai_RMSE=c(RMSE2,RMSE2.opt))
akurasi2.train
```

#### Akurasi Data Uji

```{r}
#Akurasi Data Testing
forecast2<-data.frame(forecast2)
testing.ts<-data.frame(testing.ts)
selisih2<-forecast2-testing.ts
SSEtesting2<-sum(selisih2^2)
MSEtesting2<-SSEtesting2/length(testing.ts)

forecast2.opt<-data.frame(forecast2.opt)
selisih2.opt<-forecast2.opt-testing.ts
SSEtesting2.opt<-sum(selisih2.opt^2)
MSEtesting2.opt<-SSEtesting2.opt/length(testing.ts)
```



