---
title: "Tugas 3"
author: "Azizah"
date: "2023-09-18"
output: html_document
---

## *Packages*

```{r, echo=FALSE}
#PACKAGES
#install.packages("dLagM") #install jika belum ada
#install.packages("dynlm") #install jika belum ada
#install.packages("MLmetrics") #install jika belum ada
library(dLagM)
library(dynlm)
library(MLmetrics)
library(lmtest)
library(car)
```

## Impor Data

```{r}
datacoba <- rio::import("https://raw.githubusercontent.com/azizahaa/MPDW-Prak/main/P2/Data%20Tugas%202.csv")
str(datacoba)
plot
b<-144*5
data3<-datacoba[577:676,c(1,2,3)]
plot(data3)
```

Data yang digunakan adalah data turbin pada tanggal 25 Maret 2023 dari pukul 00:00- 23.50. Peubah yang digunakan ada 2, yaitu Active Power sebagai Y, dan Wind Speed sebagai Xt.

## Pembagian Data

Data kemudian dibagi menjadi data train dan data test degan perbandingan 4:1. Data train adalah 80% dari data, sedangkan data test adalah 20% dari data

```{r}
#SPLIT DATA
b<-round(nrow(data3)*0.8)
w<-round(nrow(data3)*0.2)
train3<-data3[1:b,]
test3<-data3[(b+1):nrow(data3),]
plot(test3)
```

Data kemudian dibuat menjadi data timeseries

```{r}
#data time series
train3.ts<-ts(train3)
test3.ts<-ts(test3)
data3.ts<-ts(data3)
```

## Model Koyck

Model Koyck didasarkan pada asumsi bahwa semakin jauh jarak lag peubah independen dari periode sekarang maka semakin kecil pengaruh peubah lag terhadap peubah dependen.

Koyck mengusulkan suatu metode untuk menduga model dinamis distributed lag dengan mengasumsikan bahwa semua koefisien $\beta$ mempunyai tanda sama.

Model kyock merupakan jenis paling umum dari model infinite distributed lag dan juga dikenal sebagai geometric lag

$$
y_t=a(1-\lambda)+\beta_0X_t+\beta_1Z_t+\lambda Y_{t-1}+V_t
$$

dengan $$V_t=u_t-\lambda u_{t-1}$$

### Pemodelan

Pemodelan model Koyck dengan `R` dapat menggunakan `dLagM::koyckDlm()` . Fungsi umum dari `koyckDlm` adalah sebagai berikut.

```{r, eval=FALSE, message = FALSE, warning=FALSE, error=FALSE}
koyckDlm(x , y , intercept)
```

Fungsi `koyckDlm()` akan menerapkan model lag terdistribusi dengan transformasi Koyck satu prediktor. Nilai `x` dan `y` tidak perlu sebagai objek *time series* (`ts`). `intercept` dapat dibuat `TRUE` untuk memasukkan intersep ke dalam model.

```{r}
#MODEL KOYCK
model.koyck <- koyckDlm(x = train3$RotorRPM, y = train3$ActivePower)
summary(model.koyck)
AIC(model.koyck)
BIC(model.koyck)
```

Dari hasil tersebut, didapat bahwa peubah $x_t$ dan $y_{t-1}$ memiliki nilai $P-Value<0.05$. Hal ini menunjukkan bahwa peubah $x_t$ dan $y_{t-1}$ berpengaruh signifikan terhadap $y$. Adapun model keseluruhannya adalah sebagai berikut.

$$
\hat{Y_t}=-231.3+86.8876X_t+0.6060Y_{t-1}
$$

### Peramalan dan Akurasi

Berikut adalah hasil peramalan y untuk 29 periode kedepan menggunakan model koyck

```{r}
fore.koyck <- forecast(model = model.koyck, x=test3$RotorRPM, h=w)
fore.koyck
mape.koyck <- MAPE(fore.koyck$forecasts, test3$ActivePower)
#akurasi data training
GoF(model.koyck)
```

## Regression with Distributed Lag

Pemodelan model Regression with Distributed Lag dengan `R` dapat menggunakan `dLagM::dlm()` . Fungsi umum dari `dlm` adalah sebagai berikut.

```{r, eval=FALSE, error=FALSE}
dlm(formula , data , x , y , q , remove )
```

Fungsi `dlm()` akan menerapkan model lag terdistribusi dengan satu atau lebih prediktor. Nilai `x` dan `y` tidak perlu sebagai objek *time series* (`ts`). $q$ adalah integer yang mewakili panjang *lag* yang terbatas.

### Pemodelan (Lag=2)

```{r}
model.dlm <- dlm(x = train3$RotorRPM,y = train3$ActivePower , q = 2)
summary(model.dlm)
AIC(model.dlm)
BIC(model.dlm)
```

Dari hasil diatas, didapat bahwa $P-value$ dari intercept dan $x_{t}<0.05$. Hal ini menunjukkan bahwa intercept dan \$x\_{t}\$ berpengaruh signifikan terhadap $y$. Adapun model keseluruhan yang terbentuk adalah sebagai berikut

$$
\hat{Y_t}=-663.70+239.98X_t-0.04684X_{t-1}-6.70521X_{t-2}
$$

### Peramalan dan Akurasi

Berikut merupakan hasil peramalan $y$ untuk 29 periode kedepan

```{r}
fore.dlm <- forecast(model = model.dlm, x=test3$RotorRPM, h=w)
fore.dlm
mape.dlm <- MAPE(fore.dlm$forecasts, test3$ActivePower)
#akurasi data training
GoF(model.dlm)
```

### *Lag* Optimum

```{r}
#penentuan lag optimum 
finiteDLMauto(formula = ActivePower ~ RotorRPM,
              data = data.frame(train3), q.max=56, model.type = "dlm", error.type = "AIC", trace = FALSE)
```

Berdasarkan output tersebut, lag optimum didapatkan ketika lag=56. Selanjutnya dilakukan pemodelan untuk lag=56

```{r}
#model dlm dengan lag optimum
model.dlm2 <- dlm(x = train3$RotorRPM,y = train3$ActivePower , q = 38)
summary(model.dlm2)
AIC(model.dlm2)
BIC(model.dlm2)
```

Dari hasil tersebut terdapat beberapa peubah yang berpengaruh signifikan terhadap taraf nyata 5% yaitu $x_t$ . Adapun keseluruhan model yang terbentuk adalah

$$
\hat{Y_t}=-1466.171+357.824X_t+...-6.5X_{t-56}
$$

Adapun hasil peramalan 29 periode kedepan menggunakan model tersebut adalah sebagai berikut

```{r}
#peramalan dan akurasi
fore.dlm2 <- forecast(model = model.dlm2, x=test3$RotorRPM, h=w)
mape.dlm2<- MAPE(fore.dlm2$forecasts, test3$ActivePower)
#akurasi data training
GoF(model.dlm2)
```

Model tersebut merupakan model yang sangat baik dengan nilai MAPE yang kurang dari 10%.

## Model Autoregressive

Peubah dependen dipengaruhi oleh peubah independen pada waktu sekarang, serta dipengaruhi juga oleh peubah dependen itu sendiri pada satu waktu yang lalu maka model tersebut disebut *autoregressive* (Gujarati 2004).

### Pemodelan

Pemodelan Autoregressive dilakukan menggunakan fungsi `dLagM::ardlDlm()` . Fungsi tersebut akan menerapkan *autoregressive* berordo $(p,q)$ dengan satu prediktor. Fungsi umum dari `ardlDlm()` adalah sebagai berikut.

```{r, eval=FALSE}
ardlDlm(formula = NULL , data = NULL , x = NULL , y = NULL , p = 1 , q = 1 , 
         remove = NULL )
```

Dengan $p$ adalah integer yang mewakili panjang *lag* yang terbatas dan $q$ adalah integer yang merepresentasikan ordo dari proses *autoregressive*.

```{r}
model.ardl <- ardlDlm(x = train3$RotorRPM, y = train3$ActivePower, p = 1,q=1)
summary(model.ardl)
AIC(model.ardl)
BIC(model.ardl)
```

Hasil di atas menunjukkan bahwa  nilai-p pada peubah $\ge0.05$ Hal ini menunjukkan bahwa peubah $x_{t-1}$,$x_t$ dan $y_{t-1}$ berpengaruh signifikan terhadap $y_t$. Model keseluruhannya adalah sebagai berikut:

$$
\hat{Y}=-242.352+245.39X_t-160.52X_{t-1}+0.6360Y_{t-1}
$$

### Peramalan dan Akurasi(BELUM)

```{r}
fore.ardl <- forecast(model = model.ardl, x=test3$RotorRPM, h=w)
fore.ardl
```

Data di atas merupakan hasil peramalan untuk 29 periode ke depan menggunakan Model Autoregressive dengan $p=1$ dan $q=1$.

```{r}
mape.ardl <- MAPE(fore.ardl$forecasts, test3$ActivePower)
mape.ardl
#akurasi data training
GoF(model.ardl)
```

Berdasarkan akurasi di atas, terlihat bahwa nilai MAPE keduanya  jauh berbeda. Artinya, model regresi dengan distribusi lag ini `overfitted` atau `underfitted`

### *Lag* Optimum (BELUM)

```{r}
#penentuan lag optimum
model.ardl.opt <- ardlBoundOrders(data = data.frame(data3), ic = "AIC", 
                                  formula = ActivePower ~ RotorRPM )
min_p=c()
for(i in 1:15){
  min_p[i]=min(model.ardl.opt$Stat.table[[i]])
}
q_opt=which(min_p==min(min_p, na.rm = TRUE))
p_opt=which(model.ardl.opt$Stat.table[[q_opt]] == 
              min(model.ardl.opt$Stat.table[[q_opt]], na.rm = TRUE))
data.frame("q_optimum" = q_opt, "p_optimum" = p_opt, 
           "AIC"=model.ardl.opt$min.Stat)
```

Dari tabel di atas, dapat terlihat bahwa nilai AIC terendah didapat ketika $p=5$ dan $q=15$, yaitu sebesar 1498.1. Artinya, model autoregressive optimum didapat ketika $p=5$ dan $q=15$.

Selanjutnya dapat dilakukan pemodelan dengan nilai $p$ dan $q$ optimum seperti inisialisasi di langkah sebelumnya.
```{r}
#Pemodelan dengan lag optimum
model.ardl2 <- ardlDlm(x = train3$RotorRPM, y = train3$ActivePower, p = 6,q=15)
summary(model.ardl2)
AIC(model.ardl2)
BIC(model.ardl2)
```
Hasil di atas menunjukkan bahwa hanya peubah $x_{t}$, $x_{t-1}$, $x_{t-3}$, $Y_{t-1}$, dan $Y_{t-13}$ yang  menunjukkan nilai-p pada peubah $\ge0.05$. Hal ini menunjukkan bahwa peubah $x_{t}$, $x_{t-1}$, $x_{t-3}$, $Y_{t-1}$, dan $Y_{t-13}$ berpengaruh signifikan terhadap $y_t$. Model keseluruhannya adalah sebagai berikut:

$$
\hat{Y}=-80.855372+ 254.760112X_t+....+0.051235Y_{t-13}
$$
```{r}
#Peramalan dan akurasi model kedua
fore.ardl2 <- forecast(model = model.ardl2, x=test3$RotorRPM, h=w)
fore.ardl2
```

```{r}
mape.ardl2 <- MAPE(fore.ardl2$forecasts, test3$ActivePower)
mape.ardl2
#akurasi data training
GoF(model.ardl2)
```
Berdasarkan akurasi di atas, terlihat bahwa nilai MAPE keduanya  jauh berbeda. Artinya, model regresi dengan distribusi lag ini `overfitted` atau `underfitted`.

## Pemodelan DLM & ARDL dengan Library `dynlm`

Pemodelan regresi dengan peubah *lag* tidak hanya dapat dilakukan dengan fungsi pada *packages* `dLagM` , tetapi terdapat *packages* `dynlm` yang dapat digunakan. Fungsi `dynlm` secara umum adalah sebagai berikut.

```{r, eval=FALSE}
dynlm(formula, data, subset, weights, na.action, method = "qr",
  model = TRUE, x = FALSE, y = FALSE, qr = TRUE, singular.ok = TRUE,
  contrasts = NULL, offset, start = NULL, end = NULL, ...)
```

Untuk menentukan `formula` model yang akan digunakan, tersedia fungsi tambahan yang memungkinkan spesifikasi dinamika (melalui `d()` dan `L()`) atau pola linier/siklus dengan mudah (melalui `trend()`, `season()`, dan `harmon()`). Semua fungsi formula baru mengharuskan argumennya berupa objek deret waktu (yaitu, `"ts"` atau `"zoo"`).

```{r}
#sama dengan model dlm q=1
cons_lm1 <- dynlm(ActivePower ~ RotorRPM+L(RotorRPM),data = train3.ts)
#sama dengan model ardl p=1 q=0
cons_lm2 <- dynlm(ActivePower ~ RotorRPM+L(ActivePower),data = train3.ts)
#sama dengan ardl p=1 q=1
cons_lm3 <- dynlm(ActivePower ~ RotorRPM+L(RotorRPM)+L(ActivePower),data = train3.ts)
#sama dengan dlm p=2
cons_lm4 <- dynlm(ActivePower ~ RotorRPM+L(RotorRPM)+L(RotorRPM,2),data = train3.ts)
```

### Ringkasan Model

```{r}
summary(cons_lm1)
summary(cons_lm2)
summary(cons_lm3)
summary(cons_lm4)
```


### SSE

```{r}
deviance(cons_lm1)
deviance(cons_lm2)
deviance(cons_lm3)
deviance(cons_lm4)
```

### Uji Diagnostik

```{r}
#uji model
if(require("lmtest")) encomptest(cons_lm1, cons_lm2)
```

#### Autokorelasi

```{r}
#durbin watson
dwtest(cons_lm1)
dwtest(cons_lm2)
dwtest(cons_lm3)
dwtest(cons_lm4)
```
H0: Tidak berautokorelasi
H1 : Ada autokorelasi

#### Heterogenitas

```{r}
bptest(cons_lm1)
bptest(cons_lm2)
bptest(cons_lm3)
bptest(cons_lm4)
```
H0 : homogen
H1 : tidak homogen 

#### Kenormalan

```{r}
shapiro.test(residuals(cons_lm1))
shapiro.test(residuals(cons_lm2))
shapiro.test(residuals(cons_lm3))
shapiro.test(residuals(cons_lm4))
```
H0 : Data normal
H1 : Data tidak menyebar normal

## Perbandingan Model

```{r}
akurasi <- matrix(c(mape.koyck, mape.dlm, mape.dlm2, mape.ardl,mape.ardl2))
row.names(akurasi)<- c("Koyck","DLM 1","DLM 2","Autoregressive 1","Autoregressive 2")
colnames(akurasi) <- c("MAPE")
akurasi
```

Berdasarkan nilai MAPE, model paling optimum didapat pada Model Autoregressive 2 karena memiliki nilai MAPE yang terkecil.

### Plot

```{r}
par(mfrow=c(1,1))
plot(test3$RotorRPM, test3$ActivePower, type="b", col="black")
points(test3$RotorRPM, fore.koyck$forecasts,col="red")
lines(test3$RotorRPM, fore.koyck$forecasts,col="red")
points(test3$RotorRPM, fore.dlm$forecasts,col="blue")
lines(test3$RotorRPM, fore.dlm$forecasts,col="blue")
points(test3$RotorRPM, fore.dlm2$forecasts,col="orange")
lines(test3$RotorRPM, fore.dlm2$forecasts,col="orange")
points(test3$RotorRPM, fore.ardl$forecasts,col="green")
lines(test3$RotorRPM, fore.ardl$forecasts,col="green")
points(test3$RotorRPM, fore.ardl2$forecasts,col="purple")
lines(test3$RotorRPM, fore.ardl2$forecasts,col="purple")
legend("topleft",c("aktual", "koyck","DLM 1","DLM 2", "autoregressive"), lty=1, col=c("black","red","blue","orange","green","purple"), cex=0.5)
```

Berdasarkan plot tersebut, terlihat bahwa plot yang paling mendekati data aktualnya adalah Model koyck, sehingga dapat disimpulkan model terbaik dalam hal ini adalah model regresi koyck
